臺灣高等法院刑事判決　　　　　　　100年度交上易字第219號
上　訴　人
即　被　告　簡志翔
選任辯護人　葉慶人律師
上列上訴人因過失傷害案件，不服臺灣板橋地方法院99年度交易
字第892號，中華民國100年5月31日第一審判決（起訴案號：臺
灣板橋地方法院檢察署99年度偵字第11623號），提起上訴，本
院判決如下：
    主    文
上訴駁回。
    事  實
一、簡志翔於民國99年3月19日8時42分許，騎乘車牌號碼BJC-
    267號普通重型機車，沿臺北縣三重市（嗣改制為新北市三
    重區○○○○路2段往臺北市方向行駛，行經該路段與仁義
    街101巷口附近時，本應注意在已劃分快慢車道之道路，雙
    向道路應在最外側快車道及慢車道行駛，禁行內側快車道，
    並應注意兩車安全距離，隨時採取必要之安全措施，而當時
    天候晴、日間有自然光線、屬乾燥無缺陷之柏油路面，視距
    良好，並無不能注意之情事，竟疏未注意及此，因越前車緊
    急煞車，為避免碰撞，即貿然往左切入內側快車道，適有德
    興花園有限公司所有車牌號碼3T-4036號自用小貨車停放該
    處內側快車道（後方設有交通錐警示來車），該公司員工楊
    水則在該車右後側附近負責收草的工作，因驚見簡志翔騎車
    逼近而急忙閃避導致重心不穩，其頭部直接撞擊地面，因而
    受有頭部外傷、左側顱內出血、水腦症等傷害，經接受腦室
    外引流手術後，仍處於意識昏迷、四肢癱瘓等重大難治之傷
    害，簡志翔復因閃避不及而撞上同向停在內側快車道之3T-4
    036號自用小貨車。另簡志翔於肇事後，在有偵查犯罪職權
    之公務員查知其為犯人前，即在場主動向接獲報案前來處理
    之臺北縣政府警察局（嗣改制為新北市政府警察局，下同）
    三重分局慈福派出所警員自承肇事並接受裁判。
二、案經臺北縣政府警察局三重分局報請及檢察官指定之代行告
    訴人楊春長訴請臺灣板橋地方法院檢察署檢察官偵查後提起
    公訴。
    理  由
壹、證據能力方面：
    被告以外之人於審判外之言詞或書面陳述，除法律有規定者
    外，不得作為證據。又被告以外之人於審判外之陳述，雖不
    符合同法第159條之1至第159條之4之規定，但經當事人於審
    判程序同意作為證據，法院審酌該言詞陳述或書面陳述作成
    時之情況，認為適當者，亦得為證據；當事人、代理人或辯
    護人於法院調查證據時，知有第159條第1項不得為證據之情
    形，而未於言詞辯論終結前聲明異議者，視為有前項之同意
    。刑事訴訟法第159條第1項及第159條之5分別定有明文。查
    本判決下列所引用之被告以外之人於審判外之供述證據（含
    書面證據），雖屬傳聞證據，惟檢察官、被告簡志翔及辯護
    人於本院審理中對於該等證據方法之證據能力均不爭執，且
    迄至言詞辯論終結前亦未再聲明異議，原審審酌上開證據資
    料製作時之情況，尚無違法不當及證明力明顯過低之瑕疵，
    認為以之作為證據應屬適當，依刑事訴訟法第158條之4之反
    面解釋及第159條之5第2項之規定，認各證據資料均有證據
    能力。
貳、實體方面：
一、訊據被告簡志翔固不否認有於前揭時地騎車，因避煞不及為
    免追撞前車而切入左側內車道，撞上3T-4036號自用小貨車
    ，及被害人楊水有於該日倒地受傷經送醫急救後迄今仍呈現
    意識昏迷、四肢癱瘓等重大難治之傷害等事實，惟矢口否認
    有何過失致重傷犯行，略辯稱：我為了要閃避前方煞車才閃
    避，所騎機車撞擊小貨車尾處與被害人倒臥位置距離至少1.
    5公尺，若被害人有遭機車撞擊，其頭部應朝小貨車車頭倒
    下，而非朝向車尾，又對方頭部以下都沒有受傷，再依員警
    所拍現場照片，可知被害人倒臥前應係站在小貨車右側寫有
    「德興花園公司」的「公」字附近，我機車客觀上應無可能
    直接撞倒被害人，故縱使被害人確實受有重傷，與我機車撞
    上小貨車的行為間，仍無相當因果關係等語。
二、經查：
  (一)前開時、地，被告所騎機車確有切入內側快車道撞上3T-403
    6號自用小貨車車尾處，而被害人楊水於該日緊鄰上開自小
    貨車車尾處倒地受傷經送醫急救後迄今仍呈現意識昏迷、四
    肢癱瘓等重大難治之傷害等事實，為被告所不否認，且經證
    人即德興公司員工游松諭、余文榮、李仁和分別於偵、審中
    結證綦詳，並有道路交通事故現場圖、道路交通事故調查報
    告表(一)(二)、馬偕紀念醫院診斷證明書（楊水部分）、現場照
    片、馬偕紀念醫院99年8月17日馬院醫外字第0990003568號
    函（偵字卷第27至30、33、45至59、95頁）、精神鑑定報告
    書、原審99年度監宣字第253號民事裁定、馬偕紀念醫院100
    年2月15日馬院醫外字第1000000346號函及所附病歷影本、
    捷安護理之家100年2月11日捷護字第100027號函及所附護理
    紀錄單等（原審卷第25至27、45至47、69至166、173至174
    、176至178頁）附卷可稽，此部分事實，堪以認定。
  (二)檢察官雖以證人游松諭於檢察官偵查中之證述：我看到被告
    直接撞倒楊水，我轉頭剛好看到，結果看到被告騎乘機車直
    接撞上楊水等語（見偵字卷第75頁偵查筆錄），而認被告機
    車因閃避不及而撞及被害人楊水，然：
  1.證人游松諭於警局初訊係稱：我沒有看到車禍如何發生，但
    放在最後方的安全錐已經被撞飛了，我是聽到撞擊聲才知道
    發生車禍等語（偵字卷第15頁），嗣於原審100年1月17日審
    理時亦明確結稱：我不是全部看到事故發生的經過，是我在
    割草的時候，有懶個身起來，剛好看到被告騎機車過來，中
    間分隔島有花草，所以我不可能全部看到，我看到被告騎車
    從快車道出來，後面我就沒有看到，我沒有看到楊水，也沒
    有看到被告機車有碰到楊水的身體或與他身體接觸等語（原
    審卷第37頁反面至第38頁）。再經原審於100年2月14日審理
    期日當庭勘驗該次證人游松諭之偵訊錄音後，發現檢察官當
    日一共訊問證人游松諭2次，證人游松諭在第1次訊問時係稱
    ：沒有親眼看到，我過來的時候就看到楊水躺在那裡，旋經
    檢察官再度確認，證人游松諭稱聽不懂檢察官國語的發問，
    檢察官乃改以台語訊問證人是否親眼看到被告在內車道超車
    ？證人答是。其後在第2次訊問時，證人游松諭則證稱：「
    我就是剛好看到，也不是很清楚，我是看到1台機車撞上去
    」，有原審勘驗筆錄在卷可查（原審卷第50至52、66頁），
    可知證人於該次偵訊時就被告機車是否直接撞到被害人身體
    ，前後言詞閃爍，莫衷一是，況證人游松諭於同一審理期日
    ，又具結證稱：「（你在案發當時到底有沒有看到被告的機
    車直接撞到楊水？）有。但不是很清楚。我有看到機車騎過
    來，我沒有看到機車撞到楊水的身體哪個部位，我也沒有看
    到楊水原本的站姿，或者是因為機車撞擊而倒地的情形」、
    「我轉頭後看到被告的機車騎過來，我沒有看到撞到人的哪
    裡，因為有花擋住我的視線，就這樣而已。我沒有聽到人被
    撞到發出尖叫的聲音」等語（原審卷第63頁反面、第66頁）
    ，核與其前揭於警詢及原審100年1月17日審理時所言相符，
    復參酌其在偵字卷第46頁下方照片以三角形所標示之站立位
    置與楊水受傷倒臥地點間確有一段距離，且中央分隔島內確
    亦有花草樹木足以遮蔽視野之事實，則其於偵訊時在檢察官
    追問下陳稱看到被告直接撞倒楊水，轉頭剛好看到，結果看
    到被告騎乘機車直接撞上楊水乙節，洵有疑義，難以遽採。
  2.再依卷存被害人受傷照片（見偵字卷第46 、47頁）、馬偕
    紀念醫院救護紀錄表及急診病歷，可知被害人係以身體右側
    倒臥在地，主要傷勢在頭部右側，衣物並無破損，假設被告
    機車確有與被害人身體有所接觸，至少會在被害人身體發現
    挫瘀傷或撕裂傷或在被害人衣物發現破損的痕跡，然本案並
    無任何證據證明有此跡象，即難遽論被告機車有碰撞的被害
    人；次由偵字卷第46頁被害人與被告機車照片及同卷第54至
    56頁機車車頭照片，亦可知被告機車車頭撞上小貨車後已鑽
    入小貨車車尾下方，其車頭大燈上方有明顯的刮擦痕，前斜
    板亦有破裂之情形，顯係機車直接撞擊小貨車車尾處所造成
    ，又因被害人倒臥位置係緊鄰小貨車右後車尾處（被害人係
    頭朝小貨車後方、臀部約在車尾右後角、腳掌約在小貨車右
    側車身「德興花園公司」之「公」字旁邊而倒臥，詳見偵字
    卷第46頁下方照片），被告機車於撞上小貨車車尾後，其車
    身係朝小貨車車頭向左傾倒，機車與被害人倒地位置仍有1
    小段距離，彼此幾乎平行，假設被告機車確有與被害人身體
    有所接觸，按理應該可能出現被撞飛抑或頭朝小貨車車頭方
    向傾倒之情形，然本案並無任何證據證明有此跡象，亦難推
    論被告機車在撞上小貨車車尾處前，確有碰撞到被害人身體
    的情形；再依偵字卷第46頁下方照片，可知被害人頭部右側
    當場受有外傷及流血的情形，惟員警並未針對被告機車作詳
    細的科學採證，亦未在第一時間尋找可能導致被害人頭部受
    傷之跡證乙節，業據證人即承辦員警高景暉於原審審理時具
    結證述明確（原審卷第233頁反面、第235頁），加上被告始
    終否認其機車有撞倒被害人，自難苛求其應承擔此項蒐證不
    全瑕疵之不利益；此外，復無積極證據證明被告機車於撞上
    小貨車前確有與被害人身體發生碰撞之情形，自難僅依證人
    游松諭於偵訊時瑕疵有疑之證詞，逕認被告機車有撞及被害
    人楊水之事實。
  (三)惟按法院憑以認定犯罪事實之證據，並不以直接證據為限，
    即綜合各種直接、間接證據，本於推理作用，為其認定犯罪
    事實之基礎，如不違背經驗法則與論理法則，亦非法所不許
    。又所謂相當因果關係，係指依經驗法則，綜合行為當時所
    存在之一切事實，為客觀之事後審查，認為在一般情形下，
    有此環境、有此行為之同一條件，均可發生同一之結果者，
    則該條件即為發生結果之相當條件，行為與結果即有相當之
    因果關係。若在一般情形下，有此同一條件存在，而依客觀
    之審查，認為不必皆發生此結果者，則該條件與結果不相當
    ，不過為偶然之事實而已，其行為與結果間即無相當因果關
    係（最高法院76年度台上字第192號判例參照）。本案雖無
    證據證明被告機車有碰撞或接觸到被害人身體，但其機車縱
    未直接碰撞或接觸被害人身體，如依一般客觀情形，其騎車
    切入內側快車道之行為，係造成被害人心慌閃避致重心不穩
    倒地受傷之原因，兩者間即仍有相當因果關係。經查，被告
    於警詢、偵查及原審審理時均稱：我切入內車道後就直接撞
    上小貨車，撞上前沒有看到被害人等語，參以現場照片及道
    路交通事故現場圖均顯示肇事現場地面確無任何煞車痕，堪
    認被告應係於切入內側快車道後，根本來不及煞車，旋即撞
    上小貨車車尾，從而，其切入快車道的地點與小貨車車尾處
    之距離應甚接近。次查被害人係以身體右側倒臥在地，主要
    傷勢在頭部右側，衣物並無破損，另其係頭朝小貨車後方、
    臀部約在車尾右後角、腳掌約在小貨車右側車身「德興花園
    公司」之「公」字旁邊而倒臥等情，業經認定如前，堪認其
    倒地前所在位置，應係在小貨車右後角處。再依偵字卷第46
    頁下方照片，可知被害人頭部附近流有一攤血，此外即未在
    其他地方發現有可疑血跡，復對照救護紀錄表及病歷影本可
    知其主要傷勢在頭部右側，從而直接造成被害人倒地後頭部
    流血並因而受重傷之原因，應即被害人頭部劇烈撞擊地面所
    致。至於被害人頭部為何會劇烈撞擊地面所致？被告雖一再
    否認與我行為有相當因果關係云云，然以被告騎車切入快車
    道的地點距離小貨車車尾處甚近，而被害人倒地前所在位置
    又係在小貨車右後角處，堪認被告機車於切入快車道後確有
    瞬間逼近被害人的情形，復參以當時該路段為上班時間，車
    輛通行頻繁，按理當無往內側快車道閃避之可能，加以一般
    人遇此危急情狀，為求自保，瞬間反應的速度及力道當較平
    時為劇，則被害人見此情狀，因而急忙閃避導致重心不穩，
    其頭部直接撞擊地面，因而受有頭部外傷、左側顱內出血、
    水腦症等傷害，縱就其演變過程陳述未盡精細，仍非顯違常
    理。況且，本案被害人受傷前之身體及工作情形均屬正常，
    車禍發生當時雖然車流頻繁，但並無證據顯示除被告機車外
    ，另有其他第三人在場肇事，益徵被告之過失行為與被害人
    倒地受有重傷之結果確有相當因果關係，而非僅係偶然之事
    實。本件經送臺灣省新北市區車輛行車事故鑑定委員會及臺
    灣省車輛行車事故覆議鑑定委員會亦認「簡志翔晴天上午駕
    駛普通重型機車，變換車道且違規行駛禁行機車道，未注意
    車前狀況，為肇事原因。楊水無肇事因素，余文榮駕駛施工
    小貨車，無肇事因素」，分別有各委員會北縣鑑字第990483
    號、100年7月28日覆議字第1006203006號函在卷可稽。
  (四)綜上，被告上開所辯，無非事後卸責之詞，不足採信，本案
    事證明確，被告犯行堪以認定，應依法論科。
三、核被告所為，係犯刑法第284 條第1 項後段之普通過失致重
    傷罪。次按被告如在犯罪未發覺之前，向該管公務員告知其
    犯罪，而不逃避接受裁判，即與刑法第62條規定之自首要件
    相符，不以言明自首並願接受裁判為必要。即或自首後，嗣
    後又與其初供不一致之陳述，甚至否認其有過失或犯罪，仍
    不能動搖其自首之效力，蓋現行刑事訴訟法明示無罪推定原
    則，被告在未經審判證明有罪確定前，推定其為無罪，殊不
    能期待被告自己證明其犯罪（最高法院95年度台非字第20號
    判決參照）。本案被告於肇事後，於有偵查犯罪職權之公務
    員查知其為犯人前，即在場向前來處理之新北市政府警察局
    三重分局慈福派出所警員高景暉表明為肇事人，及願接受裁
    判之意乙節，業據證人高景暉於原審審理時具結證述明確（
    原審卷第233頁），已符自首要件，爰依刑法第62條前段規
    定減輕其刑。
四、原審審酌被告無不良前科素行，有本院被告前案紀錄表在卷
    可憑，及其智識程度、過失程度、被害人受傷嚴重、迄未與
    被害人達成和解之犯後態度等一切情狀，依刑法第284 條第
    1項後段、第62條前段、第41條第1項前段、刑法施行法第1
    條之1第1項、第2項前段，量處有期徒刑6月，並諭知如易科
    罰金之折算標準。並說明檢察官雖求處有期徒刑10月，但刑
    法第284條第1項後段過失致重傷致死罪之法定本刑為「1年
    以下有期徒刑、拘役或5百元以下罰金」，又本案被告騎車
    固有過失，但施工單位在內側快車道施用，警示設施未妥善
    ，亦有違規定（臺灣省新北市區車輛行車事故鑑定委員會鑑
    定意見書同此見解，參偵字卷第101至104頁），且被害人倒
    地前所在位置係在小貨車右後角處，非在警示標誌範圍內，
    亦增加受傷之危險性，自難要求被告應負全部的肇事責任（
    惟只要有過失，仍成立過失致重傷罪），加以被告符合自首
    減輕其刑之規定，本身亦無素行不端的情形，尚難僅因其否
    認犯罪，即科以中度甚至高度刑，如論處有期徒刑10月，實
    屬過重。認事用法殊無不合，被告上訴意旨猶執陳詞否認犯
    罪，非有理由，應予駁回。
據上論斷，應依刑事訴訟法第368條，判決如主文。
本案經檢察官柯麗鈴到庭執行職務。
中    華    民    國   100    年    8     月    30    日
                  刑事第十三庭審判長法  官  曾德水
                                    法  官  王復生
                                    法  官  楊貴雄
以上正本證明與原本無異。
不得上訴。
                                    書記官  廖純瑜
中    華    民    國   100    年    8     月    30    日